臺灣臺南地方法院民事判決　　　　　　　95年度訴字第1623號
原　　　告　陳和枝
訴訟代理人　李國弘律師
被　　　告　李顏來好
訴訟代理人　嚴庚辰律師
複代理人　　林琦勝律師
被　　　告　李素柔
　　　　　　李英豐
　　　　　　李素芬
　　　　　　李佩娟
　　　　　　李英偉
　　　　　　李英碩
上列當事人間請求所有權移轉登記等事件，於民國100 年8 月31
日言詞辯論終結，本院判決如下：
    主      文
被告應於原告給付被告李顏來好、李素柔、李素芬、李佩娟、李
英偉各新台幣伍拾壹萬伍仟參佰伍拾元之同時，將坐落台南市○
○區○○段三二○地號，地目建，面積一九八點七九平方公尺土
地，及其上同段二二三建號建物即門牌號碼台南市○○區○○路
二十八號鋼筋混凝土造二層樓房乙棟，所有權全部移轉登記為原
告所有。
訴訟費用新台幣壹拾萬捌仟零貳拾伍元由被告連帶負擔。
    事實及理由
一、按訴狀送達後，原告不得將原訴變更或追加他訴，但擴張或
    減縮應受判決事項之聲明者，不在此限，民事訴訟法第255
    條第1 項第3 款定有明文。本件原告起訴時，先位聲明：被
    告應將坐落台南市○○區○○段320 地號土地，地目建，面
    積198.79平方公尺，及其上同段223 建號建物即門牌號碼台
    南市○○區○○路28號（下稱28號房屋）、鋼筋混凝土造2
    層樓房乙棟，1 層面積39.60 平方公尺、2 層面積56.93 平
    方公尺、騎樓面積14.85 平方公尺，總面積111.38平方公尺
    （以下合稱系爭房地），所有權全部移轉登記為原告所有。
    預備聲明：被告應會同原告將系爭房地之所有權全部移轉登
    記為原告所有。嗣於民國96年3 月6 日當庭撤回其預備聲明
    ，將聲明減縮為：被告應將系爭房地所有權全部移轉登記為
    原告所有。經核原告所為聲明之減縮與上開規定相符，應予
    准許。
二、本件被告李素柔、李素芬、李佩娟、李英偉均經合法通知，
    未於言詞辯論期日到場，核無民事訴訟法第386 條所列各款
    情形，爰依原告之聲請，由其一造辯論而為判決。
三、原告主張其於19歲時即與訴外人李福彩同居，兩人育有被告
    李英碩。李福彩於95年3 月17日死亡後，被告李素柔於95年
    11月1 日將李福彩所遺不動產辦理繼承登記由被告公同共有
    ，惟李福彩生前於88年12月24日立具合法之自書遺囑，將系
    爭房地全部贈與原告，有關台灣土地銀行股份有限公司新營
    分行（下稱土銀新營分行）未清還借款則由原告負責還清，
    被告卻不依照遺囑將系爭房地所有權移轉登記予原告，甚至
    爭執系爭遺囑之真正及效力。但遺贈附有義務者，受遺贈人
    僅須履行遺贈所附義務，尚無未履行義務前不得請求移轉遺
    贈物之規定，且特留分權利人並無扣減被繼承人生前所為贈
    與之權，是被繼承人生前所為之贈與，不受關於特留分規定
    之限制。又依土銀新營分行97年8 月28日新營逾字第097000
    3995號函說明二、三記載，足見該新台幣（下同）1 千萬元
    借款確係被告李英偉所借用，李英偉僅清償82年3 月2 日至
    84年7 月17日之貸款利息，其餘本息均係李福彩代償，被告
    辯稱係李福彩借用李英偉之名義所借用云云，殊非事實。被
    告李英偉應將1 千萬元返還與李福彩之繼承人，若被告李英
    偉以上開債務與其可行使之特留分扣減權相抵後，已無特留
    分。再者李福彩遺留之不動產有坐落台南市○○區○○段31
    9 、319 之1 、320 、320 之1 地號土地（下稱319 、319
    之1 、320 、320 之1 地號土地）、門牌號碼同區○○村○
    ○路26號（下稱26號房屋）、28號房屋，及同區○○段枋子
    林小段175 、176 、177 地號土地（下稱175 、176 、177
    地號土地），及門牌號碼同區科里村枋子林9 號房屋（下稱
    9 號房屋），319 、320 地號土地市價每坪僅值約10至12萬
    元之間，惟華聲科技不動產估價師事務所（下稱華聲估價事
    務所）之鑑定價格顯有偏高而無可取。李福彩就175 、176
    、177 地號土地之應有面積依序應為20.05 平方公尺、27.8
    7 平方公尺、3.90平方公尺，惟鑑價報告分別以426 平方公
    尺、829 平方公尺、1,591 平方公尺計算該3 筆土地價值，
    自屬誤算。此外，遺贈之財產已非遺產，則計算李福彩之遺
    產價值時，自不應將系爭房地一併算入。另被告李顏來好於
    李福彩死亡時即知有夫妻剩餘財產差額可請求，則被告李顏
    來好遲至98年12月22日始具狀主張夫妻剩餘財產差額分配請
    求權，顯已罹於時效。至被告李素柔抗辯李福彩於76年底向
    其借款1 百萬元云云，原告否認之，並主張其請求權時效已
    消滅。又李福彩之積極財產扣除消極財產之遺產淨值為22,3
    93,375元，遺贈前李福彩之繼承人特留分數額各1,599,527
    元，遺贈後遺產淨值之特留分數額為699,295 元，遺贈前後
    特留分之差額為900,232 元，則上開特留分差額就系爭房地
    之扣減應為被告各12,603,243分之900,232 ，原告就系爭房
    地可得之應有權利為12,603,243分之6,301,619 ，惟被告李
    英偉不應享有扣減權，故原告可得之應有權利為12,603,243
    分之7,201,851 。爰依系爭遺囑提起本件訴訟等語。並聲明
    ：被告應將系爭房地所有權全部移轉登記為原告所有。
四、被告李顏來好則以李福彩未得被告李顏來好之同意，私自拿
    取被告李顏來好之身分證件及印章至戶政機關為被告李英碩
    辦理戶口登記，然被告李英碩是否為李福彩之子不無疑問。
    若李福彩遺產分配獨厚原告，明顯侵害繼承人之權利，李福
    彩不可能對被告李顏來好如此絕情，且李福彩未將系爭遺囑
    分發給其上記載之人，顯見李福彩並無讓系爭遺囑生效之意
    。況系爭遺囑變動部分未註明增減、塗改之處所及字數，並
    另行簽名於增減、塗改處，有違遺囑之法定要式，應屬無效
    。再者李福彩生前與被告李素柔時常往來、同住，李福彩如
    生前有自書遺囑之真意應當會告知李素柔。原告雖為李福彩
    之2 房，但與李福彩關係非佳，李福彩實不可能將價值近1,
    500 餘萬元之系爭房地贈與原告。系爭遺囑第1 條及第3 條
    記載並不實在，李福彩生前甚疼愛被告李英偉，絕不可能在
    系爭遺囑中誣指被告李英偉「嫖睹不務正當生意」。縱認系
    爭遺囑為真實，亦已侵害繼承人特留分，且屬「附負擔死因
    贈與」，原告未還清土銀新營分行債務前不得提起本件訴訟
    。李福彩遺留之不動產價值共21,298,723元、存款共636,08
    9 元及大眾商銀8 萬股股票（每股6.83元總值為546,400 元
    。惟李福彩另有存放嘉義市康和證券之台塑股票1 筆業遭原
    告私自賣出。李福彩另積欠被告李顏來好87,837元。是李福
    彩之遺產價值共22,393,375元，李福彩繼承人之特留分數額
    共11,196,687.5元。又被告李顏來好於95年僅有存款244,77
    4 元，則被告李顏來好得向李福彩請求分配一半之夫妻剩餘
    財產。惟被告李英碩如非李福彩之子，則李福彩之繼承僅6
    人。至以被告李英偉名義於83年3 月向土銀新營分行貸款1
    千萬元，並非被告李英偉所用，自不納入被告李英偉之應繼
    分中扣抵。若系爭遺囑有效，系爭遺贈為319 地號土地及其
    上建物價值為8,261,916 元、系爭房地價值12,603,243元、
    176 、176 、177 地號土地價值共258,283 元，總計21,123
    ,442元，故李福彩之遺產扣除系爭遺贈後可分配之數額僅1,
    269,933 元，侵害李福彩繼承人之特留分9,926,755 元，依
    民法第1125條規定，應自原告及其他受遺贈人所得遺贈價額
    比例扣減。以原告受贈之系爭房地佔系爭遺贈總額之比例為
    0. 00000000000，李福彩之繼承人得對原告主張扣減特留分
    之數額為5,922,771 元，則原告對系爭房地可得權利為6,68
    0,472 元，佔系爭房地價值12,603,243分之6,680,472 等語
    資為抗辯。並聲明：駁回原告之訴。
五、被告李素柔未於言詞辯論期日到庭，惟據伊以前到庭或提出
    書狀所為之聲明及陳述則以李福彩若有將系爭遺囑生效之意
    ，必會將之交給被告收存。李福彩既未交付系爭遺囑，顯無
    使系爭遺囑生效之意，又李福彩曾將部分大眾銀行股票過戶
    給原告，若李福彩要將系爭房地給原告，直接過戶即可，無
    須再立系爭遺囑，且李福彩在76年年底為購買東山房地曾向
    伊借100 萬元未還。又系爭遺囑內容侵害伊之特留分，依民
    法第1225條規定，伊得按不足之數由系爭遺贈財產扣減之等
    語資為抗辯。並聲明：駁回原告之訴。
六、被告李英豐則以若系爭遺囑係真正，伊即同意原告之請求。
    又被告李顏來好於李福彩死亡時，便知李福彩有遺產，被告
    李顏來好於李福彩死亡後逾2 年始行使夫妻剩餘財產差額分
    配請求權，伊提出時效消滅之抗辯。又被告李英偉於82年3
    月2 日以李福彩為擔保提供人兼連帶保證人，向土銀新營分
    行借款1 千萬元花用而由李福彩清償，被告李英偉應返還該
    1 千萬元給李福彩之繼承人，則被告李英偉已無特留分扣減
    權等語資為抗辯。並聲明：同意原告之請求。
七、被告李素芬未於言詞辯論期日到庭，惟據伊以前到庭或提出
    書狀所為之聲明及陳述則以李福彩若有寫系爭遺囑，會將系
    爭遺囑給繼承人，不會死後才給。又系爭遺囑內容侵害伊之
    特留分，依民法第1225條規定，伊得按不足之數由系爭遺贈
    財產扣減之等語資為抗辯。並聲明：駁回原告之訴。
八、被告李佩娟未於言詞辯論期日到庭，惟據伊以前到庭或提出
    書狀所為之聲明及陳述則以系爭遺囑記載該遺囑要交給被告
    收存，但並未交付，足見李福彩並無讓系爭遺囑生效之意，
    且系爭房地與26號房屋共用樓梯，必須經由系爭房地才能上
    至26號房屋之2 樓，若將系爭房地遺贈與原告，26號房屋將
    無路可通至2 樓，顯見系爭遺囑並非李福彩之意。又系爭遺
    囑內容侵害伊之特留分，依民法第1225條規定，伊得按不足
    之數由系爭遺贈財產扣減之等語資為抗辯。並聲明：駁回原
    告之訴。
九、被告李英偉未於言詞辯論期日到庭，惟據伊以前到庭或提出
    書狀所為之聲明及陳述則以83年3 月間因李福彩年齡已高，
    不符合銀行放款條件，又需錢支借台灣電熱股份有限公司（
    下稱台熱公司），遂由伊擔任借款人，並說服妻舅邱木村擔
    任連帶保證人，以系爭房地借貸1 千萬元，其中360 萬元借
    新還舊，剩餘600 餘萬元借與台熱公司。李福彩病危階段有
    40天在嘉義榮民醫院，直至死亡治喪期間，被告從未聽聞有
    立遺囑之情，待百日後原告才委託律師主張系爭遺囑內容，
    被告李英偉自不同意原告之請求。又系爭遺囑內容侵害伊之
    特留分，依民法第1225條規定，伊得按不足之數由系爭遺贈
    財產扣減之等語資為抗辯。並聲明：駁回原告之訴。
十、被告李英碩之抗辯除與被告李英豐之抗辯相同予以援用外，
    另以李福彩與被告李顏來好長久以來甚不和睦，且李福彩生
    前有感原告一直隨侍在旁，及出外工作協助維持家中生活，
    並考慮到原告日後生活問題，故將系爭房地由原告繼承。又
    被告李英偉確實於83年向李福彩借1 千多萬元，口頭為經商
    之用，但卻任意揮霍，導致財務出問題，且從未向李福彩商
    討如何償還事宜，又對李福彩置之不理，故李福彩12年來逢
    年過節甚至病危之時，均嚴禁被告李英偉探視。是系爭遺囑
    內容有關被告李英偉部分皆為事實，被告李英偉應不得分配
    李福彩之遺產。另系爭遺囑內容載明系爭房地之土銀新營分
    行借款應由李福彩之退休金償還，不足部分才由原告負責還
    清等語資為抗辯。並聲明：同意原告之請求。
十一、下列事實，為原告與被告李顏來好、李英豐、李英碩所不
      爭執，且有原告提出之遺囑、系爭房地登記簿謄本、台南
      縣白河地政事務所95年11月3 日所登字第0950006066號函
      、李福彩除戶謄本、繼承系統表、國稅局遺產稅免稅證明
      書、本院97年5 月13日97年執廉字第18454 號執行命令、
      臺灣嘉義地方法院（下稱嘉義地院）95年度訴字第629 號
      、台灣高等法院台南分院96年度上易字第32號民事判決影
      本各1 件、戶籍謄本正本、土地登記簿謄本影本各7 件、
      建物登記簿謄本影本2 件，及被告李顏來好提出之本院97
      年4 月11日南院雅97執廉字第10443 號執行命令、97年5
      月13日南院雅97執廉字第18454 號執行命令、97年8 月13
      日南院雅97執廉字第45867 號執行命令、98年9 月3 日南
      院龍98司執南字第44530 號執行命令、函、嘉義地院97年
      度訴字第612 號民事判決、98年司執簡字第3131號債權憑
      證、李顏來好東山郵局歷史交易清單、強制執行聲請狀、
      東山郵局民事異議狀影本各1 件為證，並經本院依職權向
      土銀新營分行函查屬實，有土銀新營分行97年8 月28日新
      營逾字第0970003995號函1 件在卷可稽，自堪信為真實。
（一）系爭房地原為李福彩於80年6 月28日以買賣為原因登記為
      其所有，並於85年3 月間提供予土銀新營分行設定本金最
      高限額6 百萬元之抵押權，以擔保其向土銀新營分行之借
      貸，上開借款未還本金及利息共614,859 元。
（二）李福彩於95年3 月17日死亡，遺有繼承人即被告李顏來好
      （配偶）、李英豐（長子）、李英偉（次子）、李英碩（
      為原告所生，戶籍登記生父為李福彩、生母為原告）、李
      素柔（次女，長女李素華先於李福彩死亡）、李素芬（三
      女）、李佩娟（原名李素娟，四女）等7 人，渠等於繼承
      發生後，再於95年11月1 日將系爭房地登記為被告全體公
      同共有。
（三）原告為李福彩之同居人，於李福彩生前即與之居住於28號
      房屋內。嗣於繼承發生後，原告指稱其尋獲李福彩於88年
      12月24日書立之自書遺囑6 份，系爭遺囑第1 條第2 項載
      明：「坐落台南縣東山鄉（現改制為台南市東山區，下同
      ）東中段320 號建地及店鋪壹所全部贈與陳和枝女士（即
      原告）所有（住台南縣東山鄉東中村19鄰28號，身份證字
      號Ｚ000000000），但本遺囑第2 條記載有關土銀新營分行
      未清還借款由陳和枝負責還清。」等語，然系爭遺囑之真
      正已為被告李英碩、李英豐以外之繼承人即其餘被告所否
      認。
（四）李福彩對175 、176 、177 地號土地之公同共有部分依序
      為5 分之4 、7 分之4 、24分之1 ，繼承自其被繼承人李
      蔥益之應有部分而來，李蔥益之繼承人共17人，李福彩就
      175 、176 、177 地號土地之潛在的應有面積依序應為20
      .05 平方公尺、27.87 平方公尺、3.90平方公尺，華聲估
      價事務所鑑定報告書分別以426 平方公尺、829 平方公尺
      、1,591 平方公尺計算175 、176 、177 地號土地之價值
      。
（五）土銀新營分行97年8 月28日新營逾字第0970003995號函說
      明記載：「：：：二、本案經再詳查--此係同一擔保貸款
      但分2 次撥款，借款期間為82年3 月2 日至85年3 月2 日
      （撥貸日分別為82年3 月2 日及82年3 月9 日）借款金額
      各為新台幣伍佰萬元，合計新台幣壹仟萬元；於82年3 月
      2 日撥給新台幣5,000,000 元時，同時償還其原貸款餘額
      本、息新台幣3,011,958 元，故僅剩1,988,042 元轉入李
      英偉之活期儲蓄存款戶0000-000 -00000-0，另於82年3
      月9 日撥給新台幣5,000,000 元時，亦轉入李英偉之活期
      儲蓄存款戶0000-000-0000 0-0。三、借款期間82年3 月
      2 日～84年7 月17日本案貸款利息按月由李英偉之活期儲
      蓄存款戶0000-000-00 000-0扣繳；於84年7 月21日起本
      案貸款本息由李福彩之活期儲蓄存款戶0000-000-00000-
      0 轉帳清償本金計新台幣5,000,000 元及利息新台幣383,
      135 元；另於85年3 月21日由李福彩申貸乙筆新台幣5,00
      0,000 元之貸款代為清償；故本筆借款業已於85年3 月21
      日清償銷戶。」等語。
（六）李福彩之積極財產如下：
  １、不動產部分：319 、319 之1 、320 、320 之1 地號土地
      （所有權全部）、及175 （李福彩與其他繼承人公同共有
      5 分之4 ）、176 （李福彩與其他繼承人公同共有7 分之
      4 ）、177 （李福彩與其他繼承人公同共有24分之1 ）地
      號土地、26號房屋、28號房屋、9 號房屋，經華聲估價事
      務所根據上開所有權及公同共有範圍，鑑定於95年3 月間
      之價值為：319 地號土地7,817,774 元、319-1 地號土地
      10,764元、320 地號土地12,147,063元、320-1 地號土地
      49,036元、175 地號土地2,123,610 元、176 地號土地4,
      132,565 元、177 地號土地7,931,135 元、26號房屋444,
      142 元、28號房屋460,221 元、9 號房屋111,471 元，總
      計35,227,781元。（李福彩繼承前述175 、176 、177 地
      號土地公同共有部分換算其應有部分各17分之1 ，因此李
      福彩繼承175 地號土地價值為99,935元〈元以下四捨五入
      ，下同〉、176 地號土地價值為138,910 元、177 地號土
      地價值為19,439元，合計258,284 元，總計李福彩之不動
      產價值依據鑑價結果共21,298,755〈筆錄記載係誤算為21
      ,298,723元。〉）
  ２、存款：台灣銀行新營分行優惠存款：570,949 元（原有3,
      101,851 元，經被告李佩娟取得下述執行名義後，聲請法
      院強制執行2,448,002 元及82,900元，剩餘570,949 元）
      ；東山郵局：60,889元（原存款587,911 元，因被告李顏
      來好代償李福彩積欠土銀新營分行之債務，經被告李顏來
      好聲請本院強制執行526,822 元扣除手續費200 元，剩餘
      60,889元）；台灣銀行活期儲蓄存款：4,251 元，總計存
      款為636,089 元。
  ３、股票：大眾商銀8 萬股（每股6.83元），總值為546,400
      元。
（七）李福彩之消極財產（即債務）如下：
  １、李福彩積欠李佩娟之借款債務為本金250 萬元、利息1,39
      7 元（計算式：以借款利率百分之1.2 計算，自95年3 月
      1 日起計算利息至95年3 月17日李福彩死亡之日止，共17
      日，2,500,000 ×1.2%÷365 ×17＝1,397 ），共2,501,
      397 元，惟因被告李佩娟嗣後取得本院95年度訴字第629
      號及臺灣高等法院臺南分院96年度上易字第32號民事判決
      為執行名義，經對李福彩設於臺灣銀行新營分行之優惠存
      款強制執行而全部清償完畢。
  ２、李福彩積欠土銀新營分行借款債務共614,859 元，經土銀
      新營分行強制執行被告李顏來好設於東山郵局帳戶之存款
      614,859 元，被告李顏來好因此強制執行李福彩於東山郵
      局之存款526,822 元（不含手續費200 元），故李福彩尚
      積欠被告李顏來好87,837元，被告李顏來好並向嘉義地院
      對其餘被告訴請清償債務，經嘉義地院97年度訴字第612
      號民事判決，判命其餘被告應各給付被告李顏來好87,837
      元，及自97年4 月11日起至清償日止，按年息百分之5 計
      算之利息。但被告李顏來好並未向李福彩的其他繼承人強
      制執行或獲得清償，因此李福彩的遺產尚欠被告李顏來好
      代償土銀新營分行的債務87,837元。
十二、茲將兩造爭執之事項分述如下：
（一）系爭遺囑是否真正？系爭遺囑如為真正，李福彩生前並未
      將遺囑交代任何人代為執行，李福彩是否有要讓遺囑發生
      效力的意思？又在系爭遺囑增減、塗改處未註明增減塗改
      之處所及字數，依民法第1190號規定，系爭遺囑是否仍有
      效？
  １、原告主張系爭遺囑係李福彩於88年12月24日所自書，乃屬
      有效之自書遺囑乙節，雖為被告李顏來好、李素柔、李素
      芬、李佩娟、李英偉所否認，被告李顏來好辯稱：若李福
      彩遺產分配獨厚原告，明顯侵害繼承人之權利，李福彩不
      可能對被告李顏來好如此絕情，且系爭遺囑附記「本遺囑
      自書陸份，壹份給律師留存，余分發左列各收壹份，陳和
      枝、英碩收存壹份，英豐、彥廷收存壹份，素柔、顏來好
      收存壹份，素芬、素娟收存壹份」等語，惟李福彩未將系
      爭遺囑發給以上之人，且原告訴訟代理人於本件自承：「
      李福彩往生前伊完全不知有自書遺囑之事，係在李福彩去
      世後整理李福彩之遺物才發現，李福彩亦未曾告知伊有自
      書遺囑之事，當時李福彩寫遺囑時的真正意思，我們不太
      清楚。」等語，足證李福彩並無讓系爭遺囑生效之意。又
      李福彩生前與被告李素柔時常往來、同住，李福彩如生前
      有自書遺囑之真意應會告知被告李素柔，況原告與李福彩
      關係非佳，李福彩實不可能將系爭房地贈與原告，再者李
      福彩生前甚疼愛被告李英偉，絕不可能在系爭遺囑中誣指
      被告李英偉「嫖睹不務正當生意」，另系爭遺囑第1 條記
      載26號房屋預估售價約1,500 萬元，惟26號房屋之市價未
      逾1 千萬元，是系爭遺囑並非真正。再者系爭遺囑變動部
      分未註明增減、塗改之處所及字數，並另行簽名於增減、
      塗改處，有違遺囑之法定要式，應屬無效云云。被告李素
      柔、李素芬、李佩娟則分別辯稱李福彩生前未交付被告系
      爭遺囑，顯見李福彩並無使之生效之意，若李福彩要將系
      爭房地贈與原告，應可直接過戶，無須再立系爭遺囑，且
      將致26號房屋無路可通至2 樓，故系爭遺囑非李福彩之意
      云云。
  ２、按自書遺囑者，應自書遺囑全文，記明年、月、日，並親
      自簽名。如有增減、塗改，應註明增減、塗改之處所及字
      數，另行簽名。民法第1190條定有明文。是遺囑應依法定
      方式為之，自書遺囑，依民法第1190條之規定，應自書遺
      囑全文，記明年月日，並親自簽名。其非依此方式為之者
      ，不生效力。亦有最高法院28年上字第2293號判例意旨可
      資參照。惟該條另規定如有增減、塗改，應註明增減、塗
      改之處所及字數，另行簽名，旨在保障立囑人之真意，以
      昭慎重，並避免糾紛，非因有此情形，即謂所立自書遺囑
      不生效力。又遺囑，自遺囑人死亡時，發生效力。亦為民
      法第1199條所明定。
  ３、被告李英豐、李英碩雖同意原告之請求云云，惟伊2 人之
      自認，既不利於其餘被告，依民事訴訟法第56條第1 項第
      1 款後段規定，對其餘被告並不生效力。又查被繼承人李
      福彩於88年12月24日之自書遺囑中載明：「遺囑（自書）
      一、余於百年後所有財產茲分配如後。1.坐落台南縣東山
      鄉○○段319 號建地及店舖（即26號房屋）壹所預估售價
      約壹仟伍佰萬元，如左列分配繼承之。(一)長子英豐參佰萬
      元繼承收用，(二)參子英碩參百萬元繼承收用，(三)長孫（大
      孫份）彥廷貳佰萬元繼承收用，(四)次女素柔貳佰萬元繼承
      收用，(五)參女素芬貳佰萬元繼承收用，(六)肆女素娟貳佰萬
      元繼承收用，(七)妻顏來好壹佰萬元繼承收用。2.坐落台南
      縣東山鄉○○段320 號建地及店鋪壹所（即系爭房地）全
      部贈與陳和枝女士（即原告）所有（住台南縣東山鄉東中
      村19鄰28號，身份證字號Ｚ000000000），但本遺囑第二項
      記載有關土銀新營分行未清還借款由陳和枝負責還清。3.
      坐落台南縣東山鄉○○○段174 （附註：此筆土地非李福
      彩所有，為兩造所不爭執）、175 、176 、177 等四筆建
      地，余所持份面積全部給長孫（大孫份）彥廷繼承。二、
      所存台灣銀行新營分行優惠存款有參佰壹拾萬元扣除余之
      喪葬費約50萬元外，餘額先還台灣土地銀行新營分行借款
      ，不足部份候東山鄉○○段320 號建地及店舖出售時全部
      還清。三、但次子英偉曾於民國八十三年三月雖經余同意
      提供擔保向台灣土地銀行新營分行貸借新台幣壹仟萬元（
      影印借據可參考），取款後即時購買賓士車壹部自己使用
      ，另購買福特車壹部及鑽石手指壹只（四—五十萬）送其
      妻秀玲使用，餘額陸佰餘萬元全部花用以嫖賭不務正當生
      意，其行為極其可惡，所以不給與分配。本遺囑於余離世
      以後同時生效，恐口無憑，特立遺囑如上。立遺囑人李福
      彩。本遺囑自書陸份壹份給律師留存外，余分發左列各收
      存壹份，陳和枝、英碩收存壹份，英豐、彥廷收存壹份，
      素柔、顏來好收存壹份，素芬、素娟收存壹份。一九九九
      年十二月二十四日」等語，有原告提出之遺囑1 件在卷可
      稽，而系爭遺囑及李福彩生前之筆跡資料（即供鑑定之參
      對樣本）經本院依職權調取後檢送內政部警政署刑事警察
      局（下稱刑事警察局）鑑定結果，認為：甲類（即系爭遺
      囑，即自稱李福彩之人於1999年12月24日遺囑上筆跡）、
      乙類（參對樣本，即送鑑之第一類文書：A.銓敘部函送李
      福彩自書之經歷保證書1 份、B.臺灣土地銀行新營分行函
      送之貸款資料原本1 份、C.中華郵政股份有限公司新營郵
      局函送之立帳申請書1 紙、D.臺灣高等法院臺南分院92年
      家抗字第68號變更子女監護權抗告卷1 卷。）文書上筆跡
      相符乙節，亦有刑事警察局96年8 月16日刑鑑字第096011
      6039號鑑定書1 件存卷足憑，被告亦均不爭執刑事警察局
      鑑定之真實性，足證系爭遺囑確實係李福彩自行書寫無誤
      ，則不論系爭遺囑記載之財產價值或其他內容是否與事實
      相符，仍不影響李福彩得以系爭遺囑處分其財產之效力，
      是被告李顏來好、李素柔、李素芬、李佩娟、李英偉以系
      爭遺囑記載之部分內容與事實不符，且李福彩不可能對被
      告李顏來好如此絕情為由，辯稱系爭遺囑非李福彩所書立
      云云，並不可採。
  ４、又查李福彩自書系爭遺囑後，並未將系爭遺囑交付律師、
      原告、被告李英碩、李英豐、李素柔、李顏來好、李素芬
      、李素娟及訴外人李彥廷收存，亦未對外公佈系爭遺囑內
      容，乃原告在整理李福彩遺物時發現系爭遺囑，李福彩亦
      未告知原告有自書遺囑之事等情，為原告所不爭執，固堪
      信被告李顏來好、李素柔、李佩娟有關此部分之抗辯為真
      實。惟系爭遺囑既經李福彩自書遺囑全文，並親自簽名及
      記明年月日，依照民法第1190條規定，即符合自書遺囑之
      要件而發生效力，並不以對外公佈或交付律師或他人持有
      為必要，是被告李顏來好、李素柔、李素芬、李佩娟分別
      以前開情詞，辯稱李福彩並無使系爭遺囑生效之意云云，
      同無可採。
  ５、再查系爭遺囑僅於第1 條第2 款後段即：「但本遺囑第二
      項記載有關土銀新營分行未清還借款由陳和枝負責還清。
      」部分中增加「二」字，且李福彩並未於其旁簽名，僅蓋
      章於其上乙節，固有系爭遺囑1 件附卷可查，惟依照民法
      第1190條規定，亦僅係該增加之「二」字不發生自書遺囑
      之效力，並無從否定系爭遺囑其他由李彩福自書部分之效
      力。又原告對上開李福彩增加字數之處，並不爭執其無效
      ，且扣除前開增加之「二」字後，對照其前後文之文義，
      亦可知悉李福彩於系爭遺囑中，有以其臺灣銀行新營分行
      優惠存款先償還土銀新營分行貸款，若有不足，剩餘貸款
      始由原告負責清償之意，益可認該增字處並不影響系爭遺
      囑之原意及其效力。是被告李顏來好另辯稱系爭遺囑變動
      部分未註明增減、塗改之處所及字數，並另行簽名，有違
      遺囑之法定要式，應屬無效云云，仍無足取。
  ６、綜上所述，被告李顏來好、李素柔、李素芬、李佩娟、李
      英偉抗辯系爭遺囑並非真正且屬無效，李福彩亦無使系爭
      遺囑生效之意云云，均無可採，堪信原告主張系爭遺囑係
      李福彩書立，符合自書遺囑之要件而有效乙節，要屬有據
      。
（二）系爭不動產之價值是否應以華聲估價事務所之鑑定價值為
      準？李福彩有無向李素柔借款100 萬元？其遺產總價值若
      干？
  １、原告又主張319 、320 地號土地市價每坪僅值10至12萬元
      間，惟華聲估價事務所卻鑑定於98年3 月間之價值依序為
      7,817,774 元及12,147,063元，每平方公尺為61,105元，
      換算每坪將近20萬元，比市價高出約360 萬元及500 萬元
      ，甚至高出公告現值5,004,875 元及8,597,668 元，是其
      鑑定價格顯有偏高而無可取。又鑑價報告就175 、176 、
      17 7地號土地分別以426 平方公尺、829 平方公尺、1,59
      1 平方公尺計算價值，自屬誤算。再者計算李福彩之遺產
      價值時，不應將李福彩遺贈予原告之系爭房地一併算入。
      另原告否認李福彩於76年底向被告李素柔借款1 百萬元等
      情。被告李顏來好則辯稱：系爭遺囑縱然真實，亦屬「附
      負擔死因贈與」，原告未還清土銀新營分行債務前不得提
      起本件訴訟。又李福彩另有存放嘉義市康和證券之台塑股
      票1 筆業遭原告私自賣出，且李福彩積欠被告李顏來好87
      ,837元，李福彩之遺產價值共22,393,375元等語。被告李
      素柔另辯稱：李福彩於76年底曾向伊借款100 萬元未還云
      云。
  ２、經查李福彩死亡後遺留之積極及消極財產分別如本判決十
      一、（六）、（七）所述，有如前述，其中李福彩遺留之
      系爭不動產價值乃華聲估價事務所鑑定於95年3 月間即李
      福彩死亡時之價值乙節，並有華聲估價事務所鑑定報告書
      1 件存卷可查，且為兩造所不爭執，原告雖以前開情詞否
      定華聲估價事務所鑑價之真正，惟原告就此部分之主張並
      未提出證據以實其說，且原告引用系爭鑑定報告書中有關
      系爭不動產於98年8 月間之價值，而非李福彩死亡之95年
      3 月間之價值，益認原告此部分之主張乃屬空言，不足採
      信。再者不動產之市價通常高於公告現值，此為公眾周知
      之事實，原告以系爭不動產之公告現值來否定華聲估價事
      務所鑑定報告之認定，亦乏所據。而本判決前述有關175
      、176 、177 地號土地之價值計算，已就李福彩繼承自訴
      外人李蔥益之部分換算其應有部分各17分之1 之價值，並
      無溢算李福彩所繼承175 、176 、177 地號土地應有部分
      之情事，是原告主張華聲估價事務所鑑定之系爭不動產價
      值偏高，並無可採。又系爭房地既為李福彩死亡時遺留之
      財產之一，則其雖以系爭遺囑贈與原告，亦僅係原告得依
      系爭遺囑請求李福彩之繼承人即被告交付遺贈物及移轉系
      爭房地所有權之問題，難認系爭房地遺贈與原告後，即不
      屬於李福彩之遺產，原告主張系爭房地不應算入李福彩之
      遺產云云，仍無可取。
  ３、被告李顏來好辯稱：李福彩另有存放嘉義市康和證券之台
      塑股票1 筆業遭原告私自賣出云云，及被告李素柔另辯稱
      ：李福彩於76年底曾向伊借款100 萬元未還云云，均未據
      被告李顏來好、李素柔舉證證明此部分之抗辯為真實，自
      均無可採。
  ４、再查系爭遺囑指示李福彩積欠土銀新營分行之貸款債務應
      以其台灣銀行新營分行優惠存款310 萬元優先清償，有如
      前述，雖該優惠存款遭被告李佩娟聲請法院強制執行而僅
      餘570,949 元，致未能依系爭遺囑之指示執行，然李福彩
      原有之東山郵局存款587,911 元及台灣銀行新營分行優惠
      存款310 萬元用以清償其積欠被告李佩娟之借款債務2,44
      8,002 元、82,900元與土銀新營分行之借款債務614,859
      元，仍餘542,150 元，足認李福彩遺留之存款足以清償其
      積欠土銀新營分行及被告李佩娟之借款債務，原告並無系
      爭遺囑所稱應負擔之土銀新營分行借款債務存在，自不得
      因被告李佩娟違反系爭遺囑之指示先聲請強制執行李福彩
      之台灣銀行新營分行優惠存款，而認原告因此仍應負擔李
      福彩積欠土銀新營分行貸款債務，是堪認原告無庸負擔土
      銀新營分行之借款債務。被告李顏來好辯稱原告未還清土
      銀新營分行債務前不得提起本件訴訟云云，仍無可採。
  ５、按被繼承人積極財產之估價，應以客觀的交易價格為標準
      ，不受被繼承人之意思所拘束，蓋如許被繼承人指定價格
      或估價方法，無異承認被繼承人得任意變更法定特留分之
      數額；又估價之基準時，為繼承開始時，即被繼承人死亡
      時。經查李福彩死亡後遺留之積極及消極財產分別如本判
      決十一、（六）、（七）所述，至於李福彩於系爭遺囑載
      稱319 地號土地及其上26號房屋價值約1,500 萬元云云，
      並無拘束力。另原告主張被告李英偉積欠李福彩1 千萬元
      之債務並不實在（詳後述），堪認李福彩之遺產應為不動
      產價值共21,298,755元（即7,817,774 元＋10,764元＋12
      ,147,063元＋49,036元＋444,142 元＋460,221 元＋111,
      471 元＋99,935元＋138,910 元＋19,439元＝21,298,755
      元。）、存款636,089 元（即570,949 元＋60,889元＋4,
      251 元＝636,089 元。）、股票總值546,400 元、積欠被
      告李顏來好代償土銀新營分行的債務87,837元，總計李福
      彩遺留之積極財產共22,393,407元（21,298,755＋636,08
      9 ＋546,400 －87,837＝22,393,407）。
（三）被告李顏來好就系爭房地是否得主張夫妻聯合財產得先分
      配2 分之1 所有權，此時李福彩之繼承人得繼承之遺產剩
      餘多少?
  １、被告李顏來好另辯稱伊於95年僅有存款244,774 元，得向
      李福彩請求分配一半之夫妻剩餘財產，其餘一半始為李福
      財之繼承人得繼承之遺產云云，原告則主張被告李顏來好
      於李福彩死亡時即知有夫妻剩餘財產差額可請求，伊遲至
      98年12月22日始具狀主張夫妻剩餘財產差額分配請求權，
      顯已罹於時效等語。
  ２、按法定財產制（即夫妻聯合財產制）關係消滅時，夫或妻
      現存之婚後財產，扣除婚姻關係存續所負債務後，如有剩
      餘，其雙方剩餘財產之差額，應平均分配。但下列財產不
      在此限：一因繼承或其他無償取得之財產。二慰撫金。依
      前項規定，平均分配顯失公平者，法院得調整或免除其分
      配額。第1 項剩餘財產差額之分配請求權，自請求權人知
      有剩餘財產之差額時起，2 年間不行使而消滅。自法定財
      產制關係消滅時起，逾5 年者，亦同。民法第1030條之1
      定有明文。是聯合財產關係消滅時之剩餘財產分配請求權
      ，自請求權人知有剩餘財產差額之時起之消滅時效期間為
      2 年，以免影響家庭經濟及社會交易之安全。
  ３、經查被告李顏來好與李福彩並未約定其夫妻財產制乙節，
      為兩造所不爭執，是其夫妻應適用法定聯合財產制。而被
      告李顏來好在李福彩於95年3 月17日死亡後，並未於2 年
      內對李福彩之其餘繼承人即其餘被告請求夫妻剩餘財產差
      額之分配，直至本件訴訟審理中之98年12月23日始具狀對
      系爭遺產主張夫妻剩餘財產差額分配請求權，經原告於99
      年1 月20日具狀主張被告李顏來好之剩餘財產差額分配請
      求權已不得行使，被告李英豐、李英碩並於99年7 月12日
      具狀表明被告李顏來好之夫妻剩餘財產差額分配請求權之
      時效已經消滅，並提出時效消滅之抗辯等情，有被告李顏
      來好提出之民事爭點整理狀、原告提出之辯論意旨狀、被
      告李英豐、李英碩提出之陳明狀各1 件在卷足憑，然被告
      李顏來好於李福彩死亡後，既於95年11月間與其他被告辦
      理系爭遺產之繼承登記，可知被告李顏來好至遲於該時，
      即知伊得對李福彩主張夫妻剩餘財產差額之分配而可行使
      差額分配請求權，惟被告李顏來好卻遲至98年12月23日始
      具狀對非繼承人之原告主張夫妻剩餘財產差額之分配請求
      權，並經李福彩繼承人之被告李英豐、李英碩提出消滅時
      效完成之抗辯，則被告李顏來好對李福彩之系爭遺產主張
      剩餘財產差額之分配云云，即屬無據，是被告李顏來好辯
      稱李福彩遺產之一半始為得繼承之遺產云云，要無可採。
（四）原告主張繼承人李英偉曾在83年3 月由李福彩提供擔保向
      土銀新營分行貸款1 千萬元，取款後購買賓士車1 部、福
      特車1 部、鑽石戒指1 只，餘款供李英偉自己使用是否為
      真實？前開1 千萬是否已清償? 如已清償係由何人清償?
      前開1 千萬元是否應納入被告李英偉之應繼分中扣抵？
  １、原告再主張依土銀新營分行97年8 月28日新營逾字第0970
      003995號函說明二、三記載，足見該1 千萬元借款係被告
      李英偉借用，李英偉僅清償82年3 月2 日至84年7 月17日
      之貸款利息，其餘本息均係李福彩代償，則被告李英偉應
      將1 千萬元返還與李福彩之繼承人，若被告李英偉以上開
      債務與其可行使之特留分扣減權相抵後，已無特留分云云
      ，被告李顏來好及李英偉則辯稱系爭1 千萬元乃李福彩以
      被告李英偉名義向土銀新營分行借貸，不應納入被告李英
      偉之應繼分中扣抵等語。
  ２、經查原告主張系爭1 千萬元債務係被告李英偉借貸乙節，
      無非依據其所提系爭遺囑、台灣銀行新營分行優惠儲蓄存
      款綜合服務存摺各1 件、土銀新營分行95年12月15日放款
      利息收據3 件、中長期放款借據2 紙、繳款收據13張、活
      期儲蓄存款存摺2 件、活期儲蓄存款存摺支出摘要4 件、
      利息收據4 件影本為證，且被告李英豐、李英碩亦附和原
      告之說，惟被告李英豐、李英碩此部分之自認不利於被告
      李英偉，依民事訴訟法第56條第1 項第1 款後段規定，對
      於其餘被告不生效力。而依上開書證固堪認被告李英偉擔
      任系爭1 千萬元債務之借款人，李福彩擔任擔保提供人兼
      連帶債務人，並由李福彩支付部分借款本息，且土銀新營
      分行97年8 月28日新營逾字第0970003995號函說明二、三
      固表明所借2 筆貸款各500 萬元，除部分償還原貸款餘額
      本、息外，其餘貸款均轉入被告李英偉之活期儲蓄存款戶
      ，借款期間82年3 月2 日至84年7 月17日之貸款利息按月
      由李英偉之活期儲蓄存款戶扣繳；於84年7 月21日起之貸
      款本息由李福彩之活期儲蓄存款戶轉帳清償本金500 萬元
      及利息383,135 元；另於85年3 月21日由李福彩申貸乙筆
      500 萬元之貸款代為清償等情，惟土銀新營分行100 年2
      月15日新營逾字第1000000749號函補充說明該行97年8 月
      28日新營逾字第0970003995號函中說明二所稱償還之原貸
      款餘額本、息3,011,958 元，係李福彩之債務乙節，亦有
      土銀新營分行100 年2 月15日新營逾字第1000000749號函
      1 件及其檢送之已銷戶整檔客戶帳戶明細查詢2 件存卷可
      查，可知李福彩於系爭遺囑中所稱被告英偉向土銀行新營
      分行貸借1 千萬元後即購買賓士車、福特車各1 部及鑽石
      戒指1 只，餘額600 餘萬元全部花用以嫖賭不務正當生意
      云云，難認真實，原告據此而為之主張，自無足取。
  ３、又查系爭1 千萬元貸款本息最後固由李福彩清償完畢，惟
      李福彩於系爭遺囑中既承認李英偉於83年向土銀新營分行
      借貸1 千萬元，乃經過李福彩之同意及提供擔保，且所貸
      得款項亦有用於清償李福彩之原貸款債務者，李福彩復未
      於系爭遺囑中表明被告李英偉應返還其代償之數額，僅表
      明不給被告李英偉分配遺產，足認李福彩已同意自行負擔
      系爭1 千萬元債務，並無再向被告李英偉求償之意。則原
      告主張被告李英偉對李福彩負有1 千萬元之債務，應返還
      李福彩之繼承人云云，要無可採。
  ４、再查李福彩雖於系爭遺囑中表明不給與被告李英偉分配遺
      產，惟按有左列各款情事之一者，喪失其繼承權：一故意
      致被繼承人或應繼承人於死或雖未致死因而受刑之宣告者
      。二以詐欺或脅迫使被繼承人為關於繼承之遺囑，或使其
      撤回或變更之者。三以詐欺或脅迫妨害被繼承人為關於繼
      承之遺囑，或妨害其撤回或變更之者。四偽造、變造、隱
      匿或湮滅被繼承人關於繼承之遺囑者。五對於被繼承人有
      重大之虐待或侮辱情事，經被繼承人表示其不得繼承者。
      前項第2 款至第4 款之規定，如經被繼承人宥恕者，其繼
      承權不喪失。又繼承人中有在繼承開始前因結婚、分居或
      營業，已從被繼承人受有財產之贈與者，應將該贈與價額
      加入繼承開始時被繼承人所有之財產中，為應繼遺產。但
      被繼承人於贈與時有反對之意思表示者，不在此限。前項
      贈與價額，應於遺產分割時，由該繼承人之應繼分中扣除
      。贈與價額，依贈與時之價值計算。分別為民法第1145條
      、第1173條所明文。而系爭遺囑載稱被告李英偉有揮霍、
      嫖賭、不務正業情事既難認真實，且該情事均非民法第11
      45條所稱喪失繼承權之事由，李福彩亦非因結婚、分居或
      營業而贈與被告李英偉系爭1 千萬元，則李福彩於系爭遺
      囑中表明不給被告李英偉分配遺產，顯然侵害被告李英偉
      依民法第1223條可取得之特留分權利，該部分之遺囑條款
      自屬無效，原告以系爭遺囑不給與被告李英偉分配之條款
      ，主張系爭1 千萬元應納入被告李英偉之應繼分中扣抵云
      云，仍無足採。
（五）系爭遺囑如果有效，依系爭遺囑所記載之內容是否有侵害
      繼承人之特留分？被告得否依民法第1225條規定予以扣減
      ？
  １、被告李顏來好辯稱被告李英碩非李福彩之子，李福彩之繼
      承僅為6 人。又李福彩之遺產扣除系爭遺贈後可分配之數
      額僅1,269,933 元，侵害李福彩繼承人之特留分9,926,75
      5 元，依民法第1125條規定，以系爭房地佔系爭遺贈總額
      之比例，李福彩之繼承人得對原告主張扣減特留分之數額
      為5,922,771 元等語，被告李素柔、李素芬、李佩娟及李
      英偉則均辯稱對系爭遺囑侵害伊特留分之部分，依民法第
      1125條規定行使扣減等語，原告則主張被告李英偉不應享
      有扣減權云云。
  ２、經查被告李顏來好雖抗辯被告李英碩並非李福彩親生云云
      ，惟被告李英碩之戶籍資料既仍登記其父為李福彩，則在
      法院判決被告李英碩與李福彩之親子關係不存在前，被告
      李英碩仍為李福彩之子而有繼承李福彩遺產之權利，是被
      告李顏來好抗辯被告李英碩非李福彩之子，不得享有繼承
      之權利云云，要無可採。再查被告李英偉並無不得繼承之
      事由，亦無民法第1173條規定應歸扣之贈與，系爭遺囑表
      明不給被告李英偉分配遺產，已侵害被告李英偉依民法第
      1223條可取得之特留分權利，該部分之遺囑條款應屬無效
      ，有如前述，則被告李英偉於本件訴訟對原告行使民法第
      1125條規定之扣減權，自屬有據，原告主張被告李英偉不
      得行使該扣減權云云，要無可採。
  ３、按遺囑人於不違反關於特留分規定之範圍內，得以遺囑自
      由處分遺產。又繼承人之特留分，依左列各款之規定：一
      直系血親卑親屬之特留分，為其應繼分2 分之1 。二父母
      之特留分，為其應繼分2 分之1 。三配偶之特留分，為其
      應繼分2 分之1 。四兄弟姊妹之特留分，為其應繼分3 分
      之1 。五祖父母之特留分，為其應繼分3 分之1 。應得特
      留分之人，如因被繼承人所為之遺贈，致其應得之數不足
      者，得按其不足之數由遺贈財產扣減之。受遺贈人有數人
      時，應按其所得遺贈價額比例扣減。民法第1187條、第12
      23條、第1225條分別定有明文。而特留分之扣減，固以返
      還現物為原則，惟受遺贈人得否以價額補償，以免除返還
      現物之義務，民法並無明文規定，實務上亦無判例可資遵
      循。然為尊重遺囑人之意思，且尊重受遺贈人本來取得該
      特定標的物之權利，應使受遺贈人取得其標的物為妥，蓋
      遺囑人既認為受遺贈人為其標的之適當之管理人，若必為
      現物之返還，對於受遺贈人殊有不便，何況特留分原係以
      遺產之一定比例保障繼承人，自不妨還原為價值、價額之
      權利，對特留分權利人而言，如已充分取得特留分之價額
      ，自已獲得保障。再參酌民法第1173條有關繼承人所負之
      歸扣義務，係採充當計算主義而非採現物返還主義，亦即
      將繼承人所受之特種贈與財產依贈與時之價值計算其應歸
      扣之價額，則民法第1125條所定遺贈財產之扣減，自無不
      採充當計算主義而改採現物返還之理。又按遺產繼承與特
      留分之扣減，二者性質及效力均不相同。前者為繼承人於
      繼承開始時，原則上承受被繼承人之財產上一切權利義務
      ；繼承人有數人時，在分割遺產前，各繼承人對於遺產全
      部為公同共有。後者則係對遺產有特留分權利之人，因被
      繼承人之遺贈致其應得之數不足，於保全特留分之限度內
      ，對遺贈財產為扣減。而扣減權之行使，須於繼承開始後
      始得對受遺贈人（非必為法定繼承人）為之；且為單方行
      為，一經表示扣減之意思，即生效力。於法律未明文規定
      或當事人合意之情形下，應不生雙方間之公同共有關係（
      最高法院96年度台上字第1282號民事判決意旨參照）。是
      侵害特留分之遺贈行為並非無效，僅於特留分被侵害時，
      由特留分權利人行使扣減權。又因扣減權所注重者為特留
      分之保護，受遺贈人提供扣減價額者，特留分權利人已得
      相當保護，且為尊重遺囑人之意思，故依民法第1225條為
      扣減時，受遺贈人得提供扣減價額，以請求受遺贈物之交
      付。
  ４、經查李福彩遺留之積極財產共22,393,407元，其繼承人為
      被告共7 人，則被告每人之應繼分各為3,199,058 元，特
      留分各為1,599,529 元。又查系爭遺囑指定319 地號土地
      及其上26號房屋，分別由被告李英豐及李英碩各繼承300
      萬元、被告李素柔、李素芬、李素娟各繼承200 萬元、被
      告李顏來好繼承100 萬元，並贈與其長孫李彥廷200 萬元
      ，惟319 地號土地及其上26號房屋價值僅8,261,916 元，
      並非系爭遺囑所稱之1,500 萬元，則依比例計算，319 地
      號土地及其上26房屋，應分別由被告李英豐及李英碩各繼
      承1,652,383 元、被告李素柔、李素芬、李素娟各繼承1,
      10 1,589元、被告李顏來好繼承550,794 元，並贈與其長
      孫李彥廷1,101,589 元。是李福彩於系爭遺囑指定被告李
      素柔、李素芬、李素娟及李顏來好之應繼分金額顯然侵害
      伊5 人之特留分，違反民法第1223條第1 款、第3 款有關
      特留分之規定，則被告李素柔、李素芬、李素娟及李顏來
      好對接受系爭房地遺贈之原告行使民法第1225條規定之遺
      贈扣減權，要屬有據。又系爭遺囑指定被告李英豐、李英
      碩之應繼分部分超過伊2 人之特留分，而系爭遺囑既有前
      述違反有關特留分之規定，則就其指定被告李英豐、李英
      碩之應繼分超過伊2 人之特留分部分，性質上同屬遺贈，
      自亦為民法第1225條扣減之標的，即學者戴炎輝、戴東雄
      亦均認我國民法扣減之標的，包括遺贈及應繼分之指定。
  ５、又查原告受遺贈之系爭房地價值共12,607,284元（12,147
      ,063＋460,221 ＝12,607,284），另李彥廷受贈319 地號
      土地及其上26號房屋與175 、176 、177 地號土地價值共
      1,359,873 元（1,101,589 ＋258,284 ＝1,359,873 ），
      再加上李福彩指定由被告李英豐及李英碩繼承之應繼分各
      1,652,383 元，總計李福彩遺贈原告、李彥廷及被告李英
      豐、李英碩之財產共17,271,923元，則李福彩所遺可由被
      告李顏來好、李素柔、李素芬、李素娟及李英偉繼承之財
      產價額為5,121,484 元（22,393,407－17,271,923元＝5,
      121,484 ），每人各繼承1,024,297 元（5,121,484 ÷5
      ＝1,024,297 ），是被告李顏來好、李素柔、李素芬、李
      素娟及李英偉因系爭遺囑被侵害之特留分各為575,232 元
      （1,599,529 －1,024,297 ＝575,232 ），被告李顏來好
      、李素柔、李素芬、李素娟及李英偉並已對原告行使扣減
      權及拒絕原告移轉系爭房地所有權之請求，顯見被告李顏
      來好、李素柔、李素芬、李素娟及李英偉亦有對原告行使
      同時履行抗辯權之意，則原告自應按其與李彥廷及被告李
      英豐、李英碩受遺贈價額之比例，分別給付被告李顏來好
      、李素柔、李素芬、李素娟及李英偉遭侵害之特留分金額
      。再查原告、李彥廷受遺贈之價額分別為12,607,284元、
      1,359,873 元，另被告李英豐、李英碩超過其特留分之遺
      贈價額各為52,854元，總計14,072,865元，則其4 人分擔
      之扣減比例依序應為萬分之8959、萬分之965 、萬分之38
      、萬分之38，是原告應提供被告李顏來好、李素柔、李素
      芬、李素娟及李英偉之特留分扣減價額為每人各515,350
      元（575,232 ×8,959 ÷10,000＝515,350 ）。被告李顏
      來好抗辯李福彩之繼承人得對原告主張扣減特留分之數額
      為5, 922,771元云云，要無可採。
十三、綜上所述，系爭遺囑乃李福彩所立之自書遺囑，已發生自
      書遺囑之效力，原告自得依系爭遺囑請求李福彩之全體繼
      承人即被告移轉登記系爭房地之所有權，從而原告依系爭
      遺囑請求被告應將系爭房地之所有權移轉登記予原告，為
      有理由，應予准許。惟系爭遺囑所為之遺贈及指定被告李
      英豐、李英碩之應繼分金額超過伊2 人特留分之部分，已
      經侵害被告李顏來好、李素柔、李素芬、李素娟及李英偉
      之特留分每人各575,232 元，被告李顏來好、李素柔、李
      素芬、李素娟及李英偉對原告主張行使扣減權及同時履行
      抗辯權，亦屬有據，且原告應提供被告李顏來好、李素柔
      、李素芬、李素娟及李英偉之特留分扣減價額為每人各51
      5,350 元，爰依此附加限制判決如主文第1 項所示。
十四、末按共同訴訟人，因連帶或不可分之債敗訴者，應連帶負
      擔訴訟費用。法院為終局判決時，應依職權為訴訟費用之
      裁判。民事訴訟法第85條第2 項及第87條第1 項分別定有
      明文。本件訴訟費用為原告支出之第一審裁判費48,025元
      及被告支出之華聲估價事務所鑑定費用6 萬元，共108,02
      5 元，有本院自行收納款項統一收據、華聲估價事務所98
      年4 月13日估文字第90282 號函各1 件在卷可查，爰確定
      本件訴訟費用額如主文第2 項所示。
十五、本件事證已臻明確，兩造其餘攻擊防禦方法及舉證，核與
      判決結果無影響，爰不一一論述，附此敘明。
據上論結，本件原告之訴為有理由，依民事訴訟法第85條第2 項
、第87條第1 項，判決如主文。
中    華    民    國    100    年    9     月   14    日
              民事第一庭  審判長法  官  杭起鶴
                                法  官  王淑惠
                                法  官  林雯娟
以上正本，係照原本作成。
如對本判決上訴，須於判決送達後20日內向本院提出上訴狀及其
繕本，並按上訴金額繳納上訴費用。如委任律師提起上訴者，應
一併繳納上訴審裁判費。
中    華    民    國    100    年    9     月   14    日
                                書記官  楊建新